ACORDAO-COMPLETO-2591614

ACÓRDÃO 4000/2023 ATA 15/2023 - PRIMEIRA CÂMARA

VISTOS, relatados e discutidos estes autos de aposentadoria de servidor do Tribunal de Contas da União, 
ACORDAM os Ministros do Tribunal de Contas da União, reunidos em sessão de Primeira Câmara, diante das razões expostas pelo Relator, com fundamento nos arts. 71, incisos III e IX, da Constituição Federal e 1º, inciso V, 39, inciso II, e 45, da Lei 8.443/1992, em:
9.1. considerar ilegal e negar registro ao ato aposentadoria do sr. José Eduardo do Bomfim;
9.2. dispensar a devolução dos valores indevidamente recebidos em boa-fé pelo interessado;
9.3. determinar à Secretaria-Geral de Administração deste Tribunal que adote as seguintes providências, sob pena de responsabilidade solidária da autoridade administrativa omissa:
9.3.1. dê ciência desta deliberação ao sr. José Eduardo do Bomfim no prazo de quinze dias e faça juntar o comprovante de notificação a estes autos nos quinze dias subsequentes;
9.3.2. suspenda os pagamentos efetuados com base no ato ora impugnado no prazo de quinze dias.

Ato de aposentadoria.

Primeira Câmara

Tribunal de Contas da União.

3. Interessados/Responsáveis:
3.1. Interessado: José Eduardo do Bomfim (XXX.463.148-XX).

13.1. Ministros presentes: Jorge Oliveira (na Presidência), Walton Alencar Rodrigues e Benjamin Zymler (Relator).
13.2. Ministro-Substituto convocado: Marcos Bemquerer Costa.

BENJAMIN ZYMLER

Trata-se de processo de aposentadoria, examinado nos seguintes termos pela Unidade de Auditoria Especializada em Pessoal (AudPessoal) :
"INTRODUÇÃO
Trata-se de ato de aposentadoria, submetido, para fins de registro, à apreciação do Tribunal de Contas da União (TCU) , de acordo com o art. 71, inciso III, da Constituição Federal.  O ato foi cadastrado e disponibilizado ao TCU por intermédio do Sistema e-Pessoal, na forma do art. 2º e 4º da Instrução Normativa TCU 78/2018.
O ato desse processo pertence às seguintes unidades:
Unidade emissora: Tribunal de Contas da União.
Unidade cadastradora:  Tribunal de Contas da União.
Subunidade cadastradora: Serviço de Aposentadorias e Pensões - SAP.
EXAME TÉCNICO
Procedimentos aplicados
Os procedimentos para exame, apreciação e registro de atos de pessoal encontram-se estabelecidos na Instrução Normativa TCU 78/2018 e na Resolução TCU 206/2007. Essas normas dispõem que os atos de pessoal disponibilizados por meio do e-Pessoal devem ser submetidos previamente a críticas automatizadas, com base em parâmetros predefinidos.
As críticas das informações cadastradas na etapa de coleta do ato foram elaboradas e validadas levando-se em conta as peculiaridades de cada ato. Os itens verificados nessa etapa são inerentes a dados cadastrais, fundamentos legais, mapa de tempo, ficha financeira, assim como eventuais ocorrências de acumulação. Trata-se de verificações abrangentes, minuciosas e precisas e sem a necessidade de ação humana e, portanto, menos suscetível a falhas. As críticas aplicadas estão discriminadas no sistema, no Menu e-Pessoal, opção 'Crítica', que podem ser acessadas mediante concessão de perfil específico a servidores do TCU responsáveis pela análise.
Além das críticas automatizadas, há verificação humana adicional no caso de haver alertas do sistema ou informações não formatadas, como esclarecimentos do gestor ou do controle interno.  
As críticas também consideram os registros do Sistema Integrado de Administração de Recursos Humanos (Siape) . O Siape disponibiliza informações atualizadas sobre as parcelas que integram os proventos, diferentemente, portanto, do e-Pessoal, que informa as parcelas no momento do registro do ato. 
Essa confrontação com o Siape fornece uma visão atual e verdadeira da situação, o que permite descaracterizar irregularidades e inconsistências que, embora constantes do e-Pessoal, já foram corrigidas.
As verificações detectadas no ato encontram-se discriminadas na aba de pendências do ato no sistema e-Pessoal, bem como no espelho do ato contemplado por esta instrução.
Exame das Constatações
Ato: 39115/2017 - Inicial - Interessado (a) : JOSE EDUARDO DO BOMFIM - CPF: XXX.463.148-XX
Parecer do Controle Interno: considerar o ato Legal.
Constatação e análise: 
1.1.1. No tempo calculado para fins de anuênio foram computados períodos não contínuos. Serviço público civil (Adm. Direta e Indireta) em cargo diferente ao da aposentadoria de 04/04/1977 a 13/02/1978, Serviço público civil (Adm. Direta e Indireta) em cargo diferente ao da aposentadoria de 13/01/1983 a 03/07/1984, Serviço público civil (Adm. Direta e Indireta) em cargo diferente ao da aposentadoria de 09/07/1984 a 31/07/1987 e Tempo no cargo em que se deu a aposentadoria de 11/08/1987 a 29/10/2017.
Justificativa do Gestor de Pessoal: Não há. Verificação efetuada no âmbito do TCU.
Análise do Controle Interno:  Não há. Verificação efetuada no âmbito do TCU.
Análise da Equipe Técnica: Legal
O inativo ingressou no cargo em que se deu a aposentadoria em 11/8/1987, sob o regime estatutário e anteriormente à publicação da Lei 8.112/1990. Deste modo, entende-se ser legal a incorporação para fins de GATS/anuênio, o cômputo do tempo de serviço, civil ou militar, seja sob regime jurídico celetista ou estatutário, prestado anteriormente à Lei 8.112/1990, de forma ininterrupta ou não, na administração direta ou autárquica de qualquer ente da Federação, desde que sob a vigência do Decreto 31.922/1952, por servidor que era regido pela Lei 1.711/1952 no momento da edição da Lei 8.112/1990 e que após sua edição manteve, sem interrupção, esse vínculo estatutário com a Administração Pública Federal, não sendo necessário que a averbação tenha ocorrido sob a Lei 1.711/1952.
O quadro resumo de ocorrências e, quando for o caso, o detalhamento da norma legal e da jurisprudência para a inconsistência acima elencada encontra-se no anexo II dessa instrução. 
Encaminhamento do ato: 
Considerar  LEGAL e conceder o registro do ato de Aposentadoria 39115/2017 - Inicial de JOSE EDUARDO DO BOMFIM do quadro de pessoal do órgão/entidade Tribunal de Contas da União. 
CONCLUSÃO
A abrangência e a profundidade das verificações levadas a efeito fundamentam convicção de que o ato 39115/2017 pode ser apreciado pela legalidade, em razão de não terem sido encontradas irregularidades no ato, de acordo com o item Exame das Constatações desta instrução.
PROPOSTA DE ENCAMINHAMENTO
Ante o exposto, com fundamento no art. 71, inciso III, da Constituição Federal, no art. 1º, inciso V, e art. 39, incisos I e II, da Lei 8.443/1992, no art. 260 do Regimento Interno do Tribunal de Contas da União, propõe-se: 
Considerar  LEGAL e conceder o registro do ato de Aposentadoria 39115/2017 - Inicial de JOSE EDUARDO DO BOMFIM do quadro de pessoal do órgão/entidade Tribunal de Contas da União."
O Ministério Público junto ao Tribunal de Contas da União (MPTCU) , representado pelo Procurador Rodrigo Medeiros de Lima dissentiu da proposta formulada pela unidade técnica, nos seguintes termos:
Trata-se da análise do ato inicial da aposentadoria de José Eduardo do Bomfim, no cargo de auditor do Tribunal de Contas da União (peça 3) .
2.	Após análise da concessão, a Sefip propôs a legalidade e registro do ato (peças 5-6) .
3.	Todavia, consta do ato o cômputo dos seguintes tempos de serviço público descontínuos para fins de anuênios: 'Serviço público civil (Adm. Direta e Indireta) , em cargo diferente ao da aposentadoria' (Serpro) , de 4/4/1977 a 13/2/1978; 'Serviço público civil (Adm. Direta e Indireta) , em cargo diferente ao da aposentadoria' (esfera municipal) , de 13/1/1983 a 3/7/1984; 'Serviço público civil (Adm. Direta e Indireta) , em cargo diferente ao da aposentadoria' (CEF) , de 9/7/1984 a 31/7/1987; e, 'Tempo no cargo em que se deu a aposentadoria', de 11/8/1987 a 8/3/1999, quando a vantagem então prevista no art. 67 da Lei 8.112/1990 foi revogada pela Medida Provisória 2.225-45/2001, 'respeitadas as situações constituídas até 8 de março 1999' (peça 3, p. 2-4) .
4.	Ao analisar a questão, a Sefip entendeu que não há irregularidade (peça 5, p. 2) .
10.	Sobre o assunto, a recente jurisprudência do Tribunal é no sentido de que é indevido o cômputo de tempos de serviço público não contínuos para fins de anuênios, consoante se vê no sumário do Acórdão 2100/2022-TCU-Plenário, da relatoria do Ministro Benjamin Zymler, também relator dos presentes autos (grifos inseridos) :
APOSENTADORIA. ATRIBUIÇÃO EM EXCESSO DE ANUÊNIOS, DECORRENTE DO CÔMPUTO DE TEMPOS DESCONTÍNUOS DE SERVIÇO PRESTADOS À ADMINISTRAÇÃO FEDERAL. INCLUSÃO, NOS PROVENTOS, DE 'QUINTOS' DE FUNÇÕES COMISSIONADAS EXERCIDAS POSTERIORMENTE À EDIÇÃO DA LEI 9.624/1998. ILEGALIDADE. NEGATIVA DE REGISTRO. INCIDÊNCIA, NO TOCANTE AOS 'QUINTOS', DA MODULAÇÃO DE EFEITOS ESTABELECIDA PELO SUPREMO TRIBUNAL FEDERAL NO RECURSO EXTRAORDINÁRIO 638.115. DETERMINAÇÕES.
5.	No voto condutor da referida deliberação, o relator consignou que:
16. A propósito, não me parece demasiado assinalar que, no âmbito da administração federal, há muito a matéria se encontra pacificada, sendo raríssimos os casos de concessões irregulares. Na realidade, estas, quando ocorrem, via de regra envolvem órgãos do Poder Legislativo ou, mais frequentemente, do Poder Judiciário, onde tiveram origem, aliás, os questionamentos que ensejaram as duas manifestações desta Corte em consulta, acima citadas [Acórdão 3055/2009-TCU-Plenário, da relatoria do Ministro-Substituto Weder de Oliveira, e 1.424/2020-Plenário, da relatoria do Ministro Raimundo Carreiro].
 (...) 
19. Por fim, de passagem, observo que encaminhamento idêntico ao que ora apresento foi adotado em dois precedentes recentes deste Tribunal também envolvendo o TRF-4, órgão de origem da servidora tratada neste processo: Acórdão 3536/2022-TCU-Primeira Câmara, de minha relatoria, e Acórdão 4582/2022-TCU-Primeira Câmara, da relatoria do Ministro Jorge Oliveira.
6.	Ante o exposto, em dissonância com a unidade técnica, e em linha com os citados precedentes do Tribunal, este representante do Ministério Público junto ao Tribunal de Contas da União opina pela ilegalidade e negativa de registro do ato em exame e sugere a expedição de determinação à unidade jurisdicionada para que corrija o percentual de anuênios atribuídos ao inativo (de 16% para 11%) , excluindo os períodos descontínuos de trabalho."
É o relatório.

não há.

Procurador Rodrigo Medeiros de Lima.

PESSOAL. APOSENTADORIA. ADICIONAL DE TEMPO DE SERVIÇO. TEMPO DE EMPRESA ESTATAL. TEMPO DESCONTINUADO. INGRESSO NO ÓRGÃO SOB A ÉGIDE DA LEI 1.711/1952. SITUAÇÃO NÃO AMPARADA, VISTO QUE A LEI E O REGULAMENTO DA ÉPOCA NÃO PERMITIAM O CÔMPUTO DE TEMPO DE SERVIÇO EM EMPRESA ESTATAL PARA FINS DE QUINQUÊNIOS. ILEGALIDADE E NEGATIVA DE REGISTRO. ENUNCIADO 106. DETERMINAÇÕES.

APOSENTADORIA (APOS)

Unidade de Auditoria Especializada em Pessoal (AudPessoal).

Cuidam os autos de aposentadoria de servidor integrante da Secretaria-Geral deste Tribunal, sr. José Eduardo do Bomfim, inativado em 30/10/2017 no cargo de Auditor (sem especificação quanto à área de atuação) .
2. O ato foi encaminhado ao Controle Interno apenas em 20/9/2020 e a esta Corte, em 29/9/2020.
3. A concessão do benefício previdenciário foi amparada no art. 3º da Emenda Constitucional 47/2005.
4. As críticas automáticas apontaram a percepção de adicional por tempo de serviço (ATS) com base em tempo de serviço descontinuado.
5. A AudPessoal, ao instruir o feito, considerou regular tal concessão, sob a alegação de que o interessado ingressou no órgão como estatutário e sob a vigência da Lei 1.711/1952.
6. O Ministério Público divergiu, em virtude do cômputo de tempo de serviço descontinuado para fins de concessão do adicional por tempo de serviço.
7. Data maxima venia da unidade técnica, ainda que o interessado tenha sido regido pela Lei 1.711/1952, o tempo de serviço de empresa estatal somente pôde ser considerado em virtude de interpretação conferida ao art. 100 da Lei 8.112/1980 por este Tribunal (Acórdão 1871/2003-TCU-Plenário, rel. Ministro Marcos Vilaça) . Ou seja, o cômputo desse tempo não guarda nenhuma relação com o antigo regime jurídico. 
8. Sob a égide do antigo estatuto, há que se examinar as disposições do Decreto 31.922/1952, que regulamentou os artigos 145, item XI, e 146, da Lei 1.711/1952. Como se extrai do texto a seguir transcrito, somente era permitido o cômputo de tempo de estatutário para fins da concessão da gratificação por tempo de serviço (grifos acrescidos) :
"Art. 1º A concessão da gratificação adicional por tempo de serviço, prevista nos artigos 145, item XI, e 146, da Lei nº 1.711, de 28 de outubro de 1952, obedecerá ao disposto neste regulamento.
[...]
Art. 7º No cômputo do tempo de serviço público efetivo serão observadas as seguintes normas:
I - entende-se como tempo de serviço público efetivo o que tenha prestado à União, Estados, Distrito Federal, Territórios e Municípios, em cargo ou função civil ou militar, ininterruptamente ou não, em órgãos de administração direta ou autárquica, apurado à vista dos registros de freqüência, fôlhas de pagamento ou dos elementos regularmente averbados no assentamento individual do funcionário;".
9. Não é juridicamente possível fazer uso conjunto das disposições de um e outro regime jurídico, de molde a assegurar as vantagens de ambos (cômputo do tempo de serviço descontinuado) e cômputo do tempo de estatal (admitido pela jurisprudência desta Corte) .
10. Aliás, é de consignar que a jurisprudência deste tribunal, que permite o cômputo do tempo de estatal para fins de anuênio, com base no art. 100 da Lei 8.112/1990, está em desacordo com o seguinte julgado do Superior Tribunal de Justiça (STJ) , e mereceria ser posteriormente revista, após estudos mais aprofundados:
"DIREITO ADMINISTRATIVO. RECURSO ESPECIAL. SERVIDOR PÚBLICO FEDERAL. TEMPO DE SERVIÇO PRESTADO EM EMPRESAS ESTATAIS. AVERBAÇÃO PARA TODOS OS FINS. IMPOSSIBILIDADE. RECURSO CONHECIDO E IMPROVIDO.
1. O tempo de serviço prestado por servidor público federal em empresas públicas e sociedades de economia mista somente é contado para efeitos de aposentadoria e disponibilidade. Inteligência dos arts. 103, V, da Lei 8.112/90 e 173, § 1º, II, da Constituição Federal.
2. Recurso especial conhecido e improvido." (REsp 960200 / RS, rel. Ministro Arnaldo Esteves Lima, julgado pela Primeira Turma em 10/3/2009) .
11. Dessarte, acompanho a proposta do Ministério Público e proponho que seja denegado registro à concessão em exame. 
12. Configurada, pois, a hipótese de aplicação do Enunciado 106 da Súmula de Jurisprudência deste Tribunal para dispensar a devolução dos valores indevidamente recebidos, em boa-fé. 
13. Por fim, saliento que a proposta que formulo está alinhada com o entendimento do Plenário sobre o tema (Acórdão 2.100/2022, de minha relatoria, e Acórdão 1.424/2020, rel. Ministro Raimundo Carreiro) .
Diante do exposto, VOTO por que o Tribunal adote a deliberação que ora submeto à apreciação deste colegiado.
TCU, Sala das Sessões, em 23 de maio de 2023.
BENJAMIN ZYMLER 
Relator